臺灣高雄地方法院刑事判決　　　　　　　94年度訴字第2866號
公　訴　人　臺灣高雄地方法院檢察署檢察官
被　　　告　甲○○
選任辯護人　黃清江律師
　　　　　　陳慧錚律師
上列被告因殺人未遂案件，經檢察官提起公訴（94年度偵緝字第
1418號），本院判決如下：
    主  文
甲○○殺人，未遂，處有期徒刑伍年柒月。
扣案之鐵鎚壹支沒收。
    事  實
一、甲○○與丙○○原為同居男女朋友關係達5 至6 年，丙○○
    因認2 人個性不合，其復結識乙○○，即於民國92年底至93
    年1 月間提出分手之議，甲○○執意挽回丙○○之心意，欲
    阻饒乙○○介入，得知乙○○將於93年1 月1 日至高雄小港
    機場接丙○○返國，乃於當日11時許，在臺南市立醫院前，
    以接客為由，向計程車司機鄭竹松、馬櫻村表示其需3 部計
    程車，每部計程車代價新台幣2,00 0元於當天18時許前至高
    雄小港機場，鄭竹松、馬櫻村即允諾，並由馬櫻村招攬黃志
    江成行；於同日19時許，甲○○自行駕駛車牌號碼GB－6226
    自小客車與前開駕駛計程車之鄭竹松、馬櫻村、黃志江等3
    人（3 人所涉殺人未遂部分均業經不起訴處分確定）到高雄
    小港機場，用餐時，表示其妻與他人有染，要鄭竹松等3 人
    幫忙跟車，並安排鄭竹松等3 人之車輛位置。嗣於同日下午
    9 時許，甲○○查知乙○○所駕駛之車牌號碼6S－9170號自
    小客車停放於小港機場國際縣停車場內，見乙○○偕同並親
    吻丙○○等情，更心生氣憤，雖可預見以鐵鎚敲打人之頭部
    可能產生死亡之結果，仍基於縱造成乙○○死亡亦無違背其
    本意之不確定故意，先至其所駕駛之上開車輛內拿出鐵鎚1
    支，旋即跑到乙○○所駕駛之自小客車駕駛座旁，拉開車門
    ，以鐵鎚猛力敲打乙○○之左側頭部上方1 下，乙○○不支
    朝右倒下，又接續敲打乙○○左側頭部（近左耳位置）1 下
    後逃逸，並將鐵鎚丟棄於該國際停車場內，致乙○○受有頭
    部外傷併顱骨開放性、壓碎性骨折及顱內出血、臉部撕裂傷
    之傷害，經送至高雄市立小港醫院急救進行緊急開顱並修補
    手術，住加護病房至93年1 月6 日，轉往普通病房治療至同
    年1 月15日出院，始倖免於難。於93年1 月2 日，甲○○經
    警通知到案說明，並偕同警方至現場查扣上開鐵鎚1 支，為
    警查悉上情。
二、案經乙○○之配偶丁○○訴由內政部警政署航警局高雄分局
    移送偵辦。
    理  由
壹、證據能力部分：
一、丙○○於警詢之陳述無證據能力；鄭竹松、馬櫻村、黃志江
    於警詢陳述有證據能力：
    (一)按被告以外之人於審判外之言詞或書面陳述，除法律有規
      定者外，不得作為證據；而被告以外之人於審判外之陳述
      ，雖不符刑事訴訟法第159 條之1 至第159 條之4 之規定
      ，而經當事人於審判程序同意作為證據，法院審酌該言詞
      陳述或書面陳述作成時之情況，認為適當者，亦得為證據
      ，刑事訴訟法第159 條第1 項、第159 條之5 第1 項分別
      定有明文。
    (二)刑事訴訟法第159 條第1 項所謂「被告以外之人」，包含
      被害人、告訴人、證人、共同被告等，是以渠等於審判外
      之言詞，係屬傳聞證據，原則上並無證據能力。本件證人
      丙○○於司法警察調查中所為之陳述，為審判外之陳述，
      屬於傳聞證據，而丙○○於警詢之陳述與審判中之陳述大
      致相符，亦無任何例外特殊可信性之情形，被告及其辯護
      人於審判程序時均不同意上開丙○○於司法警察調查中所
      為之陳述作為證據，揆諸前揭規定，自不得為證據，應認
      無證據能力。反之，證人鄭竹松、馬櫻村、黃志江於警詢
      之陳述，固同屬被告以外之人於審判外之言詞陳述，惟被
      告及辯護人未於本院言詞辯論終結前聲明異議，依刑事訴
      訟法第159 條之5 第2 項規定，視為同意採為證據，本院
      審酌鄭竹松等人於警詢證述，乃係基於親身見聞之陳述，
      作成過程並無不適當之情形，復對於乙○○被害過程之待
      證事實，具相當關聯性，依刑事訴訟法第159 條之5 第2
      項規定，應有證據能力。
二、丙○○、鄭竹松、馬櫻村、黃志江及被害人乙○○於偵查中
    所為陳述有證據能力：
    (一)按被告以外之人於偵查中向檢察官所為陳述，除顯有不可
      信之情況者外，得為證據，刑事訴訟法第159 條之1 第2
      項定有明文。
    (二)本件被告對於證人丙○○、鄭竹松、馬櫻村、黃志江及被
      害人乙○○於檢察官偵查中所為之陳述，未曾提及檢察官
      在偵查時有不法取供之情形，亦未反對該項供述得作為證
      據，亦無證據可證明上開供述有顯不可信之情況，依上開
      規定，證人丙○○等人於偵查中之供述自應有證據能力。
貳、實體部分：
一、訊據被告固坦承因知悉乙○○至機場接丙○○返國之時間，
    則先聯繫計程車司機至機場跟車，又見乙○○與丙○○有親
    暱行為，則以鐵鎚敲打坐在汽車駕駛座上乙○○頭部之事實
    ，但辯稱：伊當時係一時氣憤，想到同居人被搶去，想不開
    ，才拿鐵鎚想要教訓乙○○，但沒有致乙○○於死之意思云
    云。
二、經查：
    (一)被告有於上開時、地，打開乙○○駕駛座車門，持鐵鎚接
      續敲打乙○○頭部2 下後離去，致乙○○受有頭部外傷併
      顱骨開放性、壓碎性骨折及顱內出血、臉部撕裂傷3 處共
      16公分等傷勢，經送醫救治之事實，經被害人乙○○於偵
      查中證述：「我坐在車上駕駛座有1 個人開我車門拿鐵鎚
      打我頭部」（見93年度偵字第6666號卷，下稱偵(一)卷，第
      16頁）、「在小港機場之停車場，我已經接到丙○○準備
      要開車離開，我看後面有人，所以我沒有開，甲○○突然
      拉開門，不知拿什麼東西敲我的頭上面，我倒下去，他又
      敲我的頭左側，就是耳朵上方，我就昏迷不醒了」等語（
      見94年度偵緝字第1418號卷，下稱偵(二)卷，第38頁以下）
      ，核與其於本院審理時證述：「我的車停在高雄小港機場
      國際線停車場之停車格裡面，在殘障停車格的隔壁，當時
      晚上9 點，旁邊沒有車子。我被敲左側頭部2 次，在左耳
      上部。第1次敲到時我倒右邊（丙○○方向），他又敲第2
      次，他是開車門敲的。敲第1 次我就快失去知覺了，敲第
      2 次我就沒有知覺了。當時丙○○就坐在旁邊，我不知道
      她在做什麼。被告開車門，當時我的車窗應該沒有搖下來
      ，因為我的鑰匙還沒有啟動電門，無法使電動窗搖下來。
      我進去車裡後，還沒有鎖門，也沒有發動車子被告馬上把
      門打開」、「我確定被告是開門不是我搖下車窗。因為如
      果是我搖下車窗的話，被告不可能會打到我的頭左上方」
      等語相符（見本院卷第70頁以下），並有高雄市立小港醫
      院診斷證明書3 份、現場照片11張附卷可考，及鐵鎚1 支
      扣案足憑。
    (二)按證人陳述有部分前後不符或相互間有所歧異時，究竟何
      者為可採，法院仍得本於自由心證予以斟酌，非謂一有不
      符或矛盾，即應認其全部均不可採信，是有關於行為之手
      段、結果細節等方面前後陳述縱有不符，然其基本事實之
      陳述，果若與真實性無礙時，法院則非不得本於審理所得
      之心證，就其證言之一部分認為確實可信予以採取，而不
      得僅因彼此陳述偶有分歧，即全部予以捨棄（最高法院46
      年台上字第1155號、47年台上字第1578號及74年台上字第
      1599號判例意旨參照）。證人乙○○雖於偵查中另稱：「
      傷勢很嚴重，記憶受影響，事情都忘記了」（見偵(一)卷第
      30 頁），「不記得當時是我搖下車窗或別人開我車門」
      （見偵(一)卷第48頁），然經核其於偵查中所為陳述（指二
      (一)部分）與本院審理時所為證述以觀，其對於前往機場原
      因、與丙○○相識過程、被告持鐵鎚攻擊之時間、地點、
      方式均證述碁詳並一致，又依證人乙○○左側頭凹陷位置
      可查，凹陷位置有2 處，1 處位於頭左上部，另1 處則位
      頭左側中部並近左耳之位置，有乙○○頭部照片2 張附卷
      可考（見本院卷第83頁），與乙○○所述被告持鐵鎚擊打
      2 次之方式、位置相核，是其所稱應非虛設。復以觀諸本
      案案發現場照片，血跡噴濺於駕駛座方向盤、駕駛座車頂
      ，而駕駛座位置、右側扶手處可見大量血跡殘留，有該照
      片附警卷足認，可見被告用力甚猛，而乙○○受人猛力敲
      打左側頭部，順勢朝右側倒下，非與常理相悖，被告既能
      再持鐵鎚敲打，且亦造成乙○○之頭部顱蓋骨清晰明顯之
      凹陷，其得使用鐵鎚及作用力之活動範圍應非自狹小車窗
      伸入已足，徵以駕車者在車窗拉下之情形下，無不提高防
      備及警覺心，對於車窗外之事物動靜、聲響均得注意，被
      告既自承案發時跑至乙○○駕駛座旁之事實，倘當時乙○○車窗拉下，應得察覺外頭腳步聲而有所警覺，臉向外察
      看，則被告敲擊至乙○○之位置應會近頭前側、臉部等處
      ，然依乙○○實際所受上開傷勢觀之，被告鐵鎚落點均係
      近頭頂、左側處，顯見乙○○當時根本不及注意即受攻擊
      ，則乙○○指稱遭人突然打開車門，以鐵鎚敲打頭部之情
      ，應屬可信。復參酌現場照片、乙○○頭部受創照片等節
      ，足認被告突然打開乙○○駕駛座車門，於乙○○不及防
      備之情形下，持鐵鎚猛力敲向乙○○近頭頂左側之位置，
      乙○○瞬間朝右側倒下，被告復持鐵鎚敲打至乙○○頭部
      左側、近左耳上方部位之事實，堪以採認。
    (三)證人丙○○於偵查中先證稱：當時見有2、3個人走在車子
      前面，伊叫乙○○鳴喇叭，乙○○把駕駛座車窗搖下，伊
      很生氣把頭往旁邊轉，聽到奇怪的聲音，把頭轉過來，看
      到乙○○頭部都是血，看到有1 個人在砸他，伊抱著乙○○並對那個人說你要做什麼，那人叫跑了（見偵(一)卷第47
      頁），復於本院審理時證述：我與乙○○從機場出來，均
      坐在車上，有人大小聲說「這是不是贓車」約有2 、3 人
      說，乙○○搖窗戶下來，我叫他不要，他仍要搖下來，我
      很生氣，就頭轉開不看他，當時駕駛座窗邊有無人，我沒
      有看到。後來我想車窗搖下來，應該會跟人說話，為何沒
      有聲音，我就轉過頭，發現他流血仰躺在駕駛座上面，頭
      流血，我就嚇呆了，趕快叫人，當時前面有很多人，我1
      隻手按住他流血部位，1 隻手從車窗伸出搖手求救，就有
      很多人跑來。我整個人就崩潰了。沒有聽到任何敲擊或喊
      叫聲等語（見本院卷第67頁以下），丙○○對於乙○○究
      係遭何人以何種方式攻擊，均語多閃避、保留，所稱未聽
      見任何聲響，顯於常理相悖，參以其與被告同居5 至6 年
      之久，關係密切，就其所指是否真實，不無疑問。而被告
      所雇請以跟監乙○○之計程車司機即證人鄭竹松、馬櫻村
      、黃志江於警詢及偵查中所言分述如下：鄭竹松於警詢時
      先稱：被害人乙○○及1 名女子就準備開車離去，立即見
      甲○○跑過去「打開駕駛人車門」，甲○○過一會手部有
      揮動，但在做何事我不清楚等語，於偵查中證稱：沒有看
      到被告打乙○○，因「當時伊不在現場」等語（見偵(二)卷
      第39頁），證人馬櫻村於警詢則稱：有1 男子著黑色衣服
      頭戴黑帽從旁衝住我所理論之駕駛旁（「當時車門未開，
      只有車窗搖下」），一語未發即以手持不明物往駕駛人（
      乙○○）之頭部連續敲擊（敲打幾次我記不清楚）等語，
      於偵查中則稱：有看到被告拿東西打乙○○，但不知道被
      告從哪裡出來，也「沒看清楚被告有無開車門」等語（見
      偵(二)卷第38頁），證人黃志江於警詢及偵查中均稱自始未
      看過被告，更無看到被告打乙○○等語（見偵(二)卷第39頁
      ），證人鄭竹松等人於警詢、偵查中所言，或謂看不清楚
      ，或謂不在場，應係擔恐自身同受本案刑事追究所致，然
      渠等與被告素不相識，就其證言之真實性仍可由其他事證
      推認有無，非均不得採信。是查證人鄭竹松於警詢所稱被
      告打開駕駛車門1 節與被害人乙○○所證相核，亦與本院
      上開認定相符，應為真實，而證人馬櫻村先稱當時乙○○
      車門未開，復稱其並未看清楚是否開車門等語，究其是否
      能確實描述被告攻擊乙○○之方式，亦有疑問，而證人黃
      志江自始均稱其未見過被告等語，則其上開所言則無從採
      為被告犯罪方式之憑據。證人馬櫻村、黃志江前開所證，
      非能證明乙○○於案發當時有拉下車窗之行為，亦非能執
      為對被告有利之認定。
    (四)按於殺人案件，行為人所使用凶器之種類、被害人所受傷
      痕之多少、是否為致命部位、被害人所受傷害之程度、行
      為加害之部位及其用力之程度，均可作為事實審法院判斷
      行為人有無殺意之心證依據（最高法院18年上字第1309號
      判例、87年度台上字第3123號判決要旨參照）。被告與丙○○為同居男女朋友關係達5至6年，然丙○○僅結識被害
      人乙○○約2 個月，即向被告表達分手之意，被告用情甚
      深，為阻撓丙○○與乙○○交往，自丙○○處得知回國時
      間，則事前以抓姦為由僱請計程車司機為恐錯失乙○○所
      駕駛車輛，於案發時眼見乙○○與丙○○同行並有親暱行
      徑，更益心生妒意，是被告確有持鐵鎚故意敲打乙○○頭
      部之動機。觀之被告持以擊打乙○○之鐵鎚，為鐵製、木
      質柄，材質堅硬，此有扣案之鐵鎚1 把可佐，並有該物相
      片1 張附卷足憑，而乙○○送醫後緊急接受開顱併修補手
      術，受有頭部外傷併顱骨骨折及顱內出血、臉部撕裂傷等
      傷害，住加護病房至93年1 月6 日，轉至普通病房至同年
      1 月15日出院，因腦部受傷致與人溝通困難，記憶力受損
      ，而其頭蓋骨骨折位置為左側頂部，範圍為4 ×4 公分，
      有凹裂性骨折，裂痕4 公分等情，業據高雄市立小港醫院
      上開診斷證明書及該院於94年7 月28日函覆記載明確（見
      偵(二)卷第53頁）。又人體之頭部為極重要且脆弱之部位，
      堪稱要害，若以硬物或鈍器敲擊，通常導致顱骨骨折、顱
      內出血，將致生生命危險，而乙○○送醫當日、意識不清
      ，確係因顱骨骨折、腦內出血而有生命危險等情，亦經上
      開醫院函釋明確，且以鈍器敲擊頭部將導致人有生命危險
      1 節，為一般人所週知之事實，被告年近50歲且智識健全
      ，自難諉為不知。佐以乙○○頭部外傷雖復原，但傷痕凹
      陷仍清晰可見，而依現場車內大量血跡噴濺、散佈位置以
      觀，可見乙○○當時大量失血，均足認被告出力甚猛。再
      以被告於案發當時因生妒意處於盛怒之情境，其持鐵鎚擊
      打之力道本非輕微，而因一時氣憤，趁乙○○坐於駕駛座
      車內毫無防備之際，迅速打開車門，以鐵鎚近距離朝乙○○頭部擊去，乙○○雖因傷不支而倒往右側，被告猶朝乙○○頭部再擊之，致其受有前開傷情，顯示被告執意以鐵
      鎚擊打乙○○頭部之犯意甚堅。
    (五)又被告持鐵鎚敲擊被害人頭部2 次，係出於何種犯意，應
      係為本案之重點，本院按，於殺人案件，究竟行為人是否
      基於使被害人喪失生命之故意，即殺人之犯意而為犯罪之
      實施，因此種主觀犯意存在於行為人本身，故除非行為人
      自白此一犯罪主觀構成要件，否則於訴訟上最難認定之待
      證事實乃行為人究是否係出於殺人之犯意（確定或不確定
      之殺人故意），而為殺人之客觀行為。於行為人未就其主
      觀構成要件為自白之情況下，為認定行為人究否係出於殺
      人之犯意而為客觀之殺人犯行，於訴訟上乃只有依情況證
      據為之認定一途，而此作為認定行為人有無殺意認定基準
      情況證據，其種類乃不出被害人所受傷害之部位、被害人
      所受傷害之程度、行為人所使用凶器之種類、行為人使用
      凶器之方法及其他因素，例如行為人於行為當時或行為後
      之言語、舉動等諸端，此對行為人是否具有殺意，甚為重
      要。而本院綜合前述認被告以鐵鎚擊打乙○○之行為及下
      手部位、力道、造成之傷勢等情，足認被告於行兇之際，
      可預見乙○○可能產生死亡之結果，然因被告在被害人已
      然昏迷大量出血之際，如被告確有殺人之直接故意，於當
      時顯可輕易再為重擊而一舉奪其性命，其應無在乙○○意
      識已然昏迷但其旁有證人丙○○在場，更於小港機場之停
      車場之公眾得出入場所，衡情他人有代為求救之機會及能
      力下輕易離開現場之理，足見被告主觀上尚無殺害被害人
      之直接故意。惟被告持以敲擊被害人之鐵鎚為1 鐵器，質
      地甚為尖硬，此有扣案之鐵鎚1 把可佐，亦為被告所承認
      在卷，而告訴人送醫後緊急接受外科手術，其受有頭部外
      傷併顱骨開放性、壓碎性骨折及顱內出血、臉部撕裂傷之
      傷情，如前所述，又人體之頭部為極重要且脆弱之部位，
      堪稱要害，若以鐵器敲擊，極有可能傷及腦部神經或血管
      ，導致腦部功能喪失或因大量失血而死亡等情，為一般人
      所週知之事實，被告年近五十歲且智識健全，自難諉為不
      知。再佐以被告於案發當時處於盛怒之情境，其時持鐵鎚
      敲擊2 次，所使之力道必非輕微，竟僅因一時氣憤，近距
      離朝告訴人頭部敲擊2 次，致其受有前揭傷情，依被告行
      為及下手部位、力道、造成之傷勢等情，足認被告於行兇
      之際，可預見告訴人可能產生死亡之結果，而基於縱告訴
      人乙○○死亡亦無違背其本意之不確定故意，至為灼然。
    (六)辯護人固主張：被告與丙○○情同夫妻，因看見乙○○親
      丙○○，受乙○○之行為之刺激，而情緒失控，出手傷害
      乙○○，其所為應僅成立刑法第279 條前段之義憤傷害罪
      之規定云云。惟按所謂當場激於義憤而殺人，係指他人所
      實施之不義行為，在客觀上足以引起公憤，猝然遇合，憤
      激難忍，因而將其殺害者而言。而所謂義憤，自係指基於
      道義之理由而生憤慨，必先有被害人之不義行為，且在客
      觀上足以引起公憤，依一般人之通念，確無可容忍者，始
      可謂係義憤。（參考最高法院30年上字第1040號、24年上
      字第2669號、31年上字第1156號判例、92年度台上字第70
      00號判決參照）。被告與丙○○僅係同居關係，而丙○○
      以個性不合並結識乙○○而提出分手之意，業如前述，雖
      被告認尚未與丙○○分手，然丙○○已生離去之意甚明。
      而被告陳稱乙○○於接機後親吻丙○○之行為，縱為真實
      ，該行為客觀上僅屬歡喜、友好之意，仍難認屬不義，亦
      與客觀上足以引起公憤，依一般人之通念，確無可容忍者
      有間，而被告竟持鐵鎚擊打乙○○之頭部，則與當場基於
      義憤而傷害人之情形，顯不相當，換言之，被告之行為與
      當場基於義憤而傷害人之要件不合。
    (七)辯護人另聲請本院調取被告與丙○○於92年12月間之入出
      境資料，證明被告與丙○○於案發前相偕前往大陸，以得
      二人當時仍在交往中之事實。然被告與丙○○於案發前交
      往等節，經被告供述在卷，且與丙○○於偵查、本院審理
      時證述相核，本院認依此證明已足證實被告與丙○○交往
      之情，因認辯護人上開聲請無調查之必要，併此說明之。
    (八)綜上所述，足認被告所辯，係事後卸責之詞，不足採信。
      本件事證已臻明確，被告犯行堪以認定，應依法論科。
三、核被告所為，係犯刑法第271 條第2 項、第1 項之殺人未遂
    罪。被告雖著手於殺人行為之實施，但未生死亡之結果，應
    屬未遂犯，爰依刑法第26條前段之規定，按既遂犯之刑減輕
    之。本院考量被告與丙○○感情生變，竟對丙○○之友人乙○○心生妒意，蒙殺人之犯意，以鐵鎚敲打乙○○之頭部，
    致乙○○因腦部受創，現今仍與人溝通困難、記憶力受損，
    遺存中樞神經障礙，無法閱讀，時常頭痛頭暈、左耳傳導性
    聽力障礙，有診斷證明書附卷可佐（見本院卷第82、82-1頁
    ），乙○○所受傷勢非微，被告犯罪所造成之損害甚鉅；惟
    念及被告素行良好，於本院高雄簡易庭與乙○○調解成立，
    有該調解筆錄附卷可考（見本院卷第90-91 頁），告訴人即
    乙○○之妻丁○○及被害人乙○○亦表示不願追究之意思，
    被告犯後承認部分犯行等一切情狀，酌情量處如主文所示之
    刑。扣案之鐵鎚1 支，為被告所有供本件犯罪所用之物，經
    被告供述在卷（見本院卷第72頁），依刑法第38條第1 項第
    2 款諭知宣告沒收。
據上論斷，應依刑事訴訟法第299 條第1 項前段、刑法第271 條
第1 項、第2 項、第26條前段、第38條第1 項第2 款，判決如主
文。
中　　華　　民　　國　　94　　年　　10　　月　　20　　日
                  刑事第六庭    審判長法　官  簡志瑩
                                      法  官  林柏壽
                                      法  官  楊佩蓉
以上正本證明與原本無異。
如不服本判決，應於收受送達後10日內向本院提出上訴書狀。
中　　華　　民　　國　　94　　年　　10　　月　　20　　日
 　　　　　　　　　　　　　　　       書記官  翁淑珮
附錄本案論罪科刑法條全文：
中華民國刑法第271條
殺人者，處死刑、無期徒刑或 10 年以上有期徒刑。
前項之未遂犯罰之。
預備犯第 1 項之罪者，處 2 年以下有期徒刑。
